最高法院刑事判決　　　　　　　　　　　　　　　九十一年度台上字第三五六三號
　　上　訴　人　丙○○
　　　　　　　　乙○○
　　　　　　　　甲○○
　　共　　　同
　　選任辯護人　許坤立律師
右上訴人等因違反藥事法案件，不服台灣高等法院中華民國八十九年三月十五日第二
審判決（八十六年度上訴字第一九八五號，起訴案號：台灣士林地方法院檢察署八十
四年度偵字第九二五三、八一四七、八五五二號），提起上訴，本院判決如左：
    主  文
原判決撤銷，發回台灣高等法院。
    理  由
本件原判決認定上訴人丙○○係臺北市○○○路一六八號二樓之保力胺股份有限公司
（以下稱保力胺公司）之董事長，上訴人乙○○、甲○○分別為該公司之副董事長、
總經理。民國八十三年元月間起，丙○○、乙○○及甲○○等人均明知由立胺酵素有
限公司負責人陳明和（另案經台灣台南地方法院判處罪刑）所製造之「保力胺｜Ｓ酵
素」，係以每公克鳳梨酵素含量分別為一萬三千及二萬二千  Casein digestion un-
its\g 之物製造。且明知該鳳梨酵素僅具有「炎症症狀之解緩」藥理效果，並未有其
他治療胃潰瘍、高血壓、風濕、關節炎、便秘等疾病之醫療效能，並明知凡使用於治
療、減輕或預防人類疾病之藥品，或其他足以影響人類身體結構及生理機能之藥品，
均屬藥事法第六條第二、三款之藥品。該「保力胺｜Ｓ酵素」係未經行政院衛生署核
准製造之偽藥。丙○○、乙○○及甲○○三人竟基於意圖為自己不法所有之犯意聯絡
及概括犯意，先由陳明和更改其公司原生產於動物飼料用之保力胺Ｓ外包裝，將其原
雞豬圖樣及「飼料用」字樣刪除，並將其原產品核准字號「台灣省農畜飼字第一六六
三二號」省略「畜飼」二字，印列為「台灣省農製字第一六六三二號」並大量生產。
而由丙○○於包裝上增列該產品有改善體質、淨化血液、細胞新生、抗茵消炎、抗瘤
抗癌、蛋白分解、誘導藥效等醫療效能之說明，及可充人體藥性服用。同時印製書刊
說明誇示「保力胺｜Ｓ酵素」具有治療胃潰瘍、高血壓、風濕、關節炎、便秘等等醫
療效能。陳明和生產包裝後，以每包新台幣（下同）二百二十元之價格販賣給保力胺
公司。再由丙○○、乙○○、甲○○等人以保力胺公司名義，再以健康食品多層次傳
銷之方式販賣該偽藥於全省供人服食。致使不知情之多數民眾誤信該產品有上開療效
，而以每包一千二百五十元（後提高為一千三百六十五元）之高價購買。直至八十四
年六、七月間，又將「保力胺Ｓ」之外表包裝改為成份相同，未再印有上開省農林廳
核准字號之「保力胺ＳＰ」後，仍繼續基於相同之犯意，並以相同之手法販賣該偽藥
，同時詐騙不知情之民眾。計自八十三年一月至八十四年九月初止，共出售金額約達
六億元。嗣於八十四年九月五日為法務部調查局北區機動工作組查獲等情。因而撤銷
第一審判決，改判論處上訴人等共同連續明知為偽藥而販賣罪刑，固非無見。
惟查：(一)按判決不載理由者當然為違背法令，所謂判決不載理由，係指依法應記載於
判決理由內之事項不予記載，或記載不完備者而言，此為刑事訴訟法第三百七十九條
第十四款上段之當然解釋。而有罪之判決書，對於被告有利之證據不採納者，應說明
其理由，復為刑事訴訟法第三百十條第二款所明定。故有罪判決書對於被告有利之證
據，如不加以採納，必須說明其不予採納之理由，否則即難謂非判決不備理由之違法
。證人紀永昌於原審證稱：「據我所學知識中，鳳梨酵素根本不算藥，而且食品都有
可能有療效，如有稱療效，則應依食品衛生管理法處罰。」、「（本件有無經純化過
程？）沒有經精緻純化過程，根本不算是藥，只能算是食品級。」、「（藥及食品分
際？）藥事法認定藥是原料藥及製劑，而衛生署的人上次也承認說不是製劑，我們認
應依食品衛生管理法處罰，而不是藥事法處理。」、「如鳳梨酵素經純化過程是否為
藥？就我學的過程，鳳梨酵素根本不是藥」等語（見原審卷(二)八十八年十月六日審判
筆錄）此對於上訴人等有利之證據，原判決未予採取，並未敘明其理由，揆諸首揭說
明，自有判決不備理由之違誤。(二)原判決認定法務部調查局於八十四年九月五日在保
立胺公司查扣保力胺Ｓ酵素一百十四箱，並於主文諭知沒收。但依據卷內所附之搜索
及扣押筆錄所載（見八十四年度聲字第五五八號卷第五十五頁背面），法務部調查局
所查扣之物品為「保力胺ＳＰ」活性酵素，並非「保力胺Ｓ」酵素；原判決主文之記
載及認定之事實與前揭證據資料不符，自有證據上理由矛盾之違法。(三)原判決認定上
訴人等人以保力胺公司名義，利用健康食品多層次傳銷之方式販賣該偽藥於全省供人
服食，同時致使不知情之多數民眾誤信該產品有上開療效，而以每包一千二百五十元
（後提高為一千三百六十五元）之高價購買，及直至八十四年六、七月間，又將「保
力胺Ｓ」之外表包裝改為成份相同未再印有上開省農林廳核准字號之「保力胺ＳＰ」
後，仍以相同之手法販賣該偽藥同時詐騙不知情之民眾等情。但依據證人王淑貞及乙
○○所供，上揭「保力胺Ｓ」最先之售價為「一千二百六十元」（見八十四年度偵字
第八一四七號卷第十頁背面，八十四年度偵字第八五五二號卷第十三頁、第三十三頁
背面）與原判決認定每包之價格不相符合，亦有未合。(四)按被告之三親等旁系血親於
起訴後，得向法院以書狀或於審判期日以言詞陳明為被告之輔佐人，在法院陳述意見
，又審判期日應通知輔佐人，此觀之刑事訴訟法第三十五條及第二百七十一條第一項
規定自明。依據八十八年七月二十九日原審調查筆錄之記載，丙○○之選任辯護人請
求專業人士擔任輔佐人。丙○○之兄盧榮錦即被列為輔佐人。前揭記載如果無訛，盧
榮錦是否已被合法選任為輔佐人？事實尚非明確。如已被合法選任為丙○○之輔佐人
，原審於審判期日並未通知盧榮錦到庭陳述意見，即逕行判決，亦屬違法。上訴意旨
執以指摘原判決不當，非無理由，應認有發回更審之原因。
據上論結，應依刑事訴訟法第三百九十七條、第四百零一條，判決如主文。
中      華      民      國    九十一    年      六      月    二十七    日
                              最高法院刑事第六庭
                                  審判長法官  吳  雄  銘
                                        法官  池  啟  明
                                        法官  石  木  欽
                                        法官  郭  毓  洲
                                        法官  吳  三  龍
      右正本證明與原本無異
                                              書  記  官
中      華      民      國    九十一    年      七      月      一      日
